【裁判字號】    99,簡上,124
【裁判日期】    990723
【裁判案由】    確認本票債權不存在
【裁判全文】
臺灣臺中地方法院民事判決  99年度簡上字第124號
上  訴  人  丁○○
訴訟代理人  林宜慶律師
複代理人    丙○○
被 上訴 人  乙○○
訴訟代理人  甲○○
上列當事人間確認本票債權不存在事件，上訴人對於中華民國99
年2月24日本院臺中簡易庭98年度中簡字第2481號第一審判決提
起上訴，本院合議庭於民國99年7月2日言詞辯論終結，判決如下
：
    主    文
上訴駁回。
第二審訴訟費用由上訴人負擔。
    事實及理由
一、兩造之上訴聲明：
(一)上訴人之上訴聲明：1.原判決廢棄；2.確認被上訴人持有上
    訴人所簽發、發票日及到期日均為98年7月4日、票面金額88
    萬元、票據號碼CH542927號之本票（下稱系爭本票）債權不
    存在。
(二)被上訴人之上訴答辯聲明：上訴駁回。
二、上訴意旨略以：
(一)上訴人未於96年4月16日向被上訴人週轉金額高達80萬元，
    且未向被上訴人取得327,000元，被上訴人之主張與實情不
    相符合，被上訴人無非係以2年多前不相干之資金進出，欲
    掩飾系爭本票債權不存在之事實。況且被上訴人自始至終未
    舉證證明已交付上訴人327,000元或327,555元之事實，原審
    僅以被上訴人自行提款之領取單影本逕謂上訴人有收受327,
    000元，實屬率斷。
(二)且上訴人並無搭載或協同被上訴人至國防部主計局領款，更
    無自被上訴人處收受327,555元或327,000元，倘上訴人有協
    同被上訴人至前開主計單位，由被上訴人親自領取32 7,555
    元，則上訴人即可於當日早上10時直接載被上訴人去郵局領
    錢，何必先載被上訴人回家後，上訴人再自行去郵局領錢。
    被上訴人未提出任何證據以實其說，原審逕認上訴人協同被
    上訴人至國防部主計單位領款，顯有誤會。
(三)系爭本票之票面金額88萬元亦與被上訴人所述473,000元或
    80萬元大不相同，可見上訴人簽發系爭本票，並非作為保證
    清償被上訴人所述之2筆債務。事實上本件係被上訴人女兒
    甲○○向上訴人謊稱，如需要資金週轉，她可以向爸爸商量
    借88萬元，並要求上訴人簽本票這樣跟爸爸商量才借得到等
    語，上訴人基於長年朋友信賴關係，不疑有他簽發本票作為
    質押的借據，88萬元之金額是甲○○要求上訴人所寫，而上
    訴人簽發本票後陸續打電話、甚至每個禮拜還與甲○○見面
    詢問88萬元何時會交付，但是甲○○均藉故拖延，直至98年
    7月23日甲○○代理被上訴人至上訴人家中進行假扣押執行
    ，上訴人才恍然大悟遭設計。是以，本件並無於96年間向被
    上訴人借款共80萬元及允諾另給付8萬元利息之情事。
(四)雖上訴人於96年4月16日有以被上訴人郵局帳號提轉匯兌473
    ,000元，加上向廠商收款10幾萬元後，匯款648,500元予廠
    商，並對於臺中郵局函及匯款人為上訴人之匯款單影本2紙
    無意見，惟此僅能證明上訴人有匯2筆款項予廠商，無法證
    明被上訴人確實有交付上開327,555元，而此筆金額上訴人
    多次以現金清償，早已陸續還清，但礙於雙方當初之交情，
    上訴人未記載亦未要求被上訴人方面出具任何收據，然事實
    上上訴人已無積欠被上訴人任何款項。退步言之，縱使上訴
    人無法積極證明業已清償，此筆款項仍與本件票面金額88
    萬元係不同法律關係，實難混為一談。
(五)依被上訴人於原審所述，上訴人一直藉故推託，遲遲不還80
    萬元，既然上訴人係被上訴人所述之心態，豈可能再多給8
    萬元之利息予被上訴人，上訴人大可簽發面額80萬元之本票
    即可或繼續推託，被上訴人所述顯然不合常理。本件如果上
    訴人真係心甘情願自認有欠被上訴人80萬元而簽發系爭本票
    ，並基於好友關係多給8萬元利息，上訴人亦無必要費時費
    力花錢提起確認本票債權不存在之訴訟。再者，被上訴人女
    兒甲○○於98年6月15日將其名下車牌號碼2420-WJ號汽車移
    轉予上訴人，如上訴人真有積欠被上訴人任何債務，被上訴
    人女兒甲○○為保障父親債權，大可拒絕或藉故推託不將車
    輛過戶予上訴人以抵償債務（車輛過戶時距離上訴人簽發系
    爭本票不到20天）。原審不查，均以推測之詞認定上訴人積
    欠被上訴人80萬元始簽發系爭本票，實難令人甘服等語。
三、被上訴人則以：引用原審之答辯理由即：上訴人於96年4月
    16 日，以其投資失利為由，急需80萬元作為周轉之用，向
    被上訴人商借上開金額，並於同日上午9時協同被上訴人先
    至國防部主計局同袍儲蓄會，由被上訴人提領未到期之定期
    存款327,00 0元交付上訴人，同日上午10時，兩造一同返回
    被上訴人住所，因被上訴人身體不適由被上訴人將其所有之
    郵局存簿、身分證、提款印章等物件交付上訴人，由上訴人
    自行提領473,000元，上開2筆金額總計80萬元，上訴人已全
    數取得，取得後隨即於郵局轉匯2筆金額予他人，兩造間之
    消費借貸契約自屬成立。上訴人與被上訴人女兒甲○○係多
    年好友，且於97年以前之數年間，皆寄居於被上訴人住所，
    視若親人，上訴人並多次保證負責清償債務，故未要求上訴
    人開立借據，然上訴人遲無償還之動作，被上訴人女兒甲○
    ○因上訴人未立任何借貸字據，恐日後生變，為保障被上訴
    人之債權，遂於98年7月4日要求上訴人簽發系爭本票，系爭
    本票之金額多出借款金額8萬元，上訴人謂該8萬元乃給付被
    上訴人之利息。上訴人曾開設公司，亦曾任職於金融借貸及
    土地開發等行業，且上訴人於92年、93年間，在高雄法院有
    本票裁定等相關訴訟經驗，對於票據相關法令，應有相當的
    認識，故如上訴人所稱在消費借貸未成立前，即簽發系爭本
    票交付被上訴人女兒，悖於常理。另車牌號碼2420-WJ號汽
    車係上訴人商請甲○○以甲○○名義購買，並非贈與甲○○
    ，實際所有人為上訴人，甲○○並無駕照也不會開車等語置
    辯。
四、得心證之理由：
(一)本件經本院審理結果，認原審為被上訴人勝訴之判決，經核
    於法要無不合，應予維持，並引用第一審判決記載之事實及
    理由（如附件）。
(二)上訴人雖猶執前詞否認向被告借貸一節，惟查，上訴人於96
    年4月16日自郵局匯款予訴外人柯宜良648,500元、卓文瑞14
    5,000元，有中華郵政股份有限公司臺中郵局函檢附匯款單
    影本2件為證（見原審卷第73、74頁），並為上訴人自承在
    卷，顯見上訴人確有上開資金需求。而上訴人復自承上開匯
    款648,500元部分，其中473,000元係其於96年4月16日以被
    上訴人郵局帳號提轉匯兌等情（見原審卷第30頁準備書狀、
    本院上訴理由狀），並有存摺內頁影本附卷可稽（見原審卷
    第19頁），上訴人於原審亦自承96年4月16日當天有向被上
    訴人借款供貨款周轉用等語（見原審卷第58頁），則上訴人
    確有於96年4月16日向被上訴人借款以應其上開資金需求。
    然上訴人該2筆資金需求總計達793,500元，如僅自被上訴人
    借得473,000元並自被上訴人郵局帳號匯出，仍有不足。而
    被上訴人於同日至國防部主計局同袍儲蓄會，將其原至96年
    9月23日到期之定期存款本金324,000元，提前於96年4月16
    日辦理解約，領取本息327,555元一節，亦有該定期存單、
    領款明細可稽（見原審卷第18頁），依該定期存單所示，存
    款期間為95年9月23日至96年9月23日，為期1年，迄96年4月
    16日止，僅餘5月許即到期，如非上訴人於是日向被上訴人
    提出借款要求以應其上開資金之需求，衡情被上訴人應無甘
    冒定存利息損失提前解約之必要，況自被上訴人郵局帳戶提
    轉匯兌金額473,000元與定存解約金額327,555元加總約80萬
    元，與上訴人上開資金需求總額相當，足敷其資金需求，且
    徵諸該2筆郵局匯款單據顯示，上訴人匯款予訴外人柯宜良
    648,500元、卓文瑞145,000元之時間分別為96年4月16日上
    午11時52分38秒、同日上午12時4分57秒，復均為同一郵局
    經辦人辦理，則該2筆匯款顯係上訴人於同一時、地密集為
    之，而與被上訴人辯稱於是日上午9時許前往辦理定存解約
    一節，二者前（先解約提款）後（再一次辦理匯款）時序亦
    屬相符，且時間接續相連。此外，上訴人於原審雖陳稱：除
    473,000元以外，其餘10幾萬元係其向廠商所收取所得等語
    （見原審卷第58頁正、反面），惟無何資金來源證明可佐其
    說。是被上訴人辯稱於96年4月16日確有交付借款80萬元予
    上訴人一節，應堪認定。
(三)至上訴人辯稱其向被上訴人借款473,000元，業經上訴人多
    次以現金清償一節，則未據其舉證以實其說，難認上訴人已
    清償上開借款。上訴人雖主張其簽發系爭本票予被上訴人，
    係欲向被上訴人借款88萬元，惟被上訴人迄未交付88萬元款
    項予上訴人，與上訴人所述之327,000元、473,000元或80萬
    元無關等語，惟查，系爭本票發票日及到期日均為98年7月4
    日，則上訴人於發票日當日即98年7月4日即對被上訴人負系
    爭本票付款之責，不待他日到期日之屆至，上訴人如係為其
    所稱尚未交付之借款88萬元供擔保，則應出具與還款日相當
    之他日到期日之本票始符常情，而非簽發系爭本票，上訴人
    既簽發即日負擔付款責任之系爭本票，復為兩造所認知，則
    系爭本票應係為擔保兩造間既存之前揭消費借貸關係而簽發
    ，且上開借款時間迄98年7月4日止，已逾2年餘，參照民法
    第203條規定之法定利率年息5％，換算本息約88萬元（計算
    式：800,000元＋800,000元x5%x2年=880,000元），亦屬相
    當又未逾法定利率之規定，且積欠借款酌計利息亦屬常情，
    而有系爭本票票面金額所示之本息金額之記載，系爭本票之
    簽發難認與兩造間既存之前揭消費借貸關係無關。再上訴人
    主張被上訴人女兒甲○○於98年6月15日將其名下車牌號碼2
    420-WJ號汽車移轉予上訴人，如上訴人真有積欠被上訴人任
    何債務，被上訴人女兒甲○○為保障父親債權，大可拒絕或
    藉故推託不將車輛過戶予上訴人以抵償債務一節，則因兩造
    間之債權債務關係，訴外人甲○○並非債權人，自無以之留
    存抵償債務之事實基礎，反而因訴外人甲○○過戶予上訴人
    之故，上訴人之積極財產增加，被上訴人始有後續聲請假扣
    押滿足債權之可能，此亦有臺灣彰化地方法院98年度裁全字
    第1719號、執全字第828號卷可稽，上訴人欲藉此情反推其
    未積欠被上訴人任何債務一節，委無足採。
(四)綜上，關於原判決認定上訴人係因積欠被上訴人借款未為清
    償，而簽發系爭本票交付被上訴人，上訴人為系爭本票之發
    票人，自應擔保系爭本票票款之支付，上訴人訴請確認系爭
    本票債權不存在，洵非有據，業經原審判決中詳述其法律依
    據以及不採上訴人主張之理由，經核無不當，上訴人猶執前
    詞，指摘原判決不當，聲明廢棄改判，為無理由，應予駁回
    其上訴。
五、據上論結，本件上訴為無理由，依民事訴訟法第436條之1第
    3項、第449條第1項、第454條第1項前段、第2項前段、第78
    條，判決如主文。
中    華    民    國    99    年    7     月    23    日
                  民事第二庭  審判長法  官  王  銘
                                    法  官  呂麗玉
                                    法  官  吳崇道
以上為正本係照原本作成。
不得上訴。
中    華    民    國    99    年    7     月    23    日
                                    書記官

司法院資訊處製作；財團法人民間司法改革基金會備份。
